臺灣桃園地方法院刑事判決
                                     110年度侵訴字第16號
公  訴  人  臺灣桃園地方檢察署檢察官
被      告  蔡明昌


輔  佐  人  蔡欽源
            古粉妹
選任辯護人  林良財律師
            李欣怡律師
上列被告因妨害性自主案件，經檢察官提起公訴（109年度偵字
第6820號），本院判決如下：
    主  文
甲○○犯強制猥褻罪，處有期徒刑陸月，如易科罰金，以新臺幣壹
仟元折算壹日。
    事  實
一、丁○○因罹患腦器質症候群之精神障礙，致依其辨識而行為之
    能力顯著減低，且受上開病症影響下，於民國109年1月18日
    下午2時50分許，步入址設桃園市新屋區中興北路上，AE000
    -H109010（下稱A女）所任職之店家（地址詳卷），見僅有A
    女一人在店家內，遂走向A女之OA辦公座位旁，基於強制猥
    褻之犯意，持續向A女所在位置走近，並向A女表示：「我想
    碰你」等語，經A女嚴正拒絕表示「不行」、「不要」及往
    身後牆邊移動為閃躲後，丁○○又稱：「會很舒服」等語，復
    經A女大喊「走開」仍置之不理，並在A女彎下腰避免其胸部
    直接遭人碰觸之情況下，違反A女意願，伸手碰觸A女胸部約
    2到3秒後，而對A女為猥褻行為得逞，旋即離去現場，A女則
    立即按下電話按鈕通知家人，而悉上情。
二、案經A 女訴由桃園市政府警察局楊梅分局報請臺灣桃園地方
    檢察署檢察官偵查起訴。
    理  由
壹、程序部分：
一、按性侵害犯罪防治法所稱性侵害犯罪，係指觸犯刑法第221
    條至第227條、第228條、第229條、第332條第2項第2款、第
    334條第2項第2款、第348條第2項第1款及其特別法之罪；又
    行政機關、司法機關及軍法機關所製作必須公示之文書，不
    得揭露被害人之姓名、出生年月日、住居所及其他足資識別
    被害人身分之資訊，性侵害犯罪防治法第2條第1項、第12條
    第2項分別定有明文。另性侵害犯罪防治法第12條所定其他
    足資識別被害人身分之資訊，包括被害人照片或影像、聲音
    、住址、親屬姓名或其關係、就讀學校與班級或工作場所等
    個人基本資料，性侵害犯罪防治法施行細則第6條亦有明定
    。本件被告丁○○經檢察官以刑法第224條罪嫌提起公訴，屬
    性侵害犯罪防治法所稱之性侵害犯罪，因本院製作之本案判
    決屬必須公示之文書，為避免A女身分遭揭露，依上開規定
    ，對於A女之姓名及年籍、工作地址等足資識別A女身分之資
    訊，均予以隱匿，合先敘明。
二、證據能力部分：
  ㈠檢察官、被告及其辯護人於本院審理中，除被告之辯護人對
    於證人A 女於警詢時之證述爭執證據能力外，對於其餘被告
    以外之人於審判外之陳述，均不爭執其證據能力（詳見本院
    審訴卷第75至76頁），且迄於本院言詞辯論終結前亦未聲明
    異議，本院審酌該等證據作成時情況，並無違法取證瑕疵，
    認以之作為證據為適當，依刑事訴訟法第159 條之5 之規定
    ，亦有證據能力。
  ㈡按「被告以外之人於審判外之言詞或書面陳述，除法律有規
    定者外，不得作為證據」；但「被告以外之人於檢察事務官
    、司法警察官或司法警察調查中所為之陳述，與審判中不符
    時，其先前之陳述具有較可信之特別情況，且為證明犯罪事
    實存否所必要者，得為證據」；又「被告以外之人於審判中
    有下列情形之一，其於檢察事務官、司法警察官或司法警察
    調查中所為之陳述，經證明具有可信之特別情況，且為證明
    犯罪事實之存否所必要者，得為證據：一、死亡者。二、身
    心障礙致記憶喪失或無法陳述者。三、滯留國外或所在不明
    而無法傳喚或傳喚不到者。四、到庭後無正當理由拒絕陳述
    者」，刑事訴訟法第159 條第1 項、第159 條之2 、第159
    條之3 分別定有明文。經查，本案證人A 女於警詢中所為之
    陳述，其性質屬傳聞證據，原則上並無證據能力，且被告之
    辯護人亦就上開證述之證據能力表示爭執（詳見本院審訴卷
    第76頁），然證人A 女於本院審理時，業已到庭具結作證，
    所言核與其於警詢時之陳述內容大致相符，而本案並無刑事
    訴訟法第159 條之2 、第159 條之3 所規定例外容許傳聞證
    據具有證據能力之情形存在，依據上揭說明，應認證人A 女
    於警詢時之證述，無證據能力（惟仍得作為彈劾證據使用，
    詳後述）。
  ㈢本件認定事實所引用之本件卷內之非供述證據，檢察官、被
    告均未主張排除前開證據之證據能力，且迄於本院言詞辯論
    終結前均未表示異議，本院審酌前開非供述證據並無證據證
    明係公務員違背法定程序所取得，亦無刑事訴訟法第159 條
    之4 之顯有不可信之情況與不得作為證據之情形，是本件認
    定事實所引用之本件卷內之非供述證據，均認為有證據能力
    。
貳、實體部分：
一、認定事實之理由及依據：
    訊據被告丁○○矢口否認有何強制猥褻犯行，辯稱：伊沒有印
    象有到案發地點，伊也沒有摸告訴人云云。被告辯護人則為
    其辯護稱：依照勘驗監視器錄影畫面所示，告訴人於被告接
    近時因有伸手往前抵擋，而此時被告也有往後退，距離告訴
    人有一點距離，因為告訴人的手也因為為了阻擋而伸向被告
    ，故無法判斷被告是否有觸及告訴人之胸部，且告訴人亦證
    稱當天她穿了厚重的衣服，因此告訴人是否可以正確感受到
    有觸碰的事實，已有疑義。況且，依監視器畫面顯示被告當
    時僅有單純的接近告訴人，並未施以任何強暴脅迫的行為，
    自不可能影響被害人性意思形成及決定的自由，故客觀上難
    認被告有何涉犯強制猥褻之行為，又本案過程僅有短短1、2
    秒，並未有任何持續之狀況，更絕非持續性觸摸，此與強制
    猥褻之要件亦有不符。再者，被告因為車禍腦部受傷，患有
    器質性精神病，認知功能已退化，衝動性高，而且判斷力不
    佳，對於男女的界線已無法清楚的辨認，更不可能瞭解猥褻
    對於一般人可能引起性慾或滿足性慾的意義，因此被告於案
    發當時，主觀上並未因此而滿足其性慾。此外，亞東醫院鑑
    定醫師是一次性的針對被告在案發時的狀況來做鑑定，遠不
    及長期觀察治療的主治醫師蔡忠志所為之觀察與認定，且亞
    東醫師鑑定時，被告已經接受主治醫師的長效針治療後之狀
    態，故可推知案發時被告的精神狀態應該會較鑑定時還糟糕
    ，因此蔡忠志醫師先前所為之鑑定意見應較為可採，而認為
    被告行為時已不具有辨識力及控制力云云。經查：
  ㈠被告有於109 年1 月18日下午2時50分許，步入A 女所任職位
    於桃園市新屋區中興北路上之店家內，並持續走向A 女所在
    之OA辦公座位旁，因而接近A 女身旁等情，業經證人即告訴
    人A女於本院審理時證述在卷（詳見本院卷二第103 頁），
    核與被告於警詢時之供述內容相符（詳見乙○109偵6820號卷
    第12頁），並有監視器錄影畫面在卷可稽，是此節事實，首
    堪認定。
　㈡證人A女於偵訊時證稱：伊之前有看過被告，後於109年1月18
    日下午2時50分許，被告剛進來店內時有說「我想摸你」，
    我回說不可以，被告說「好麻，會很舒服」，隨後被告就碰
    觸伊的胸部等語（詳見乙○109偵6820號卷第63至64頁)；於
    本院審理時證稱：本件案發當天，只有伊一個人在辦公室，
    而伊所坐的OA桌後面是牆壁，而被告走進本案處所後是來到
    我的位置的斜前方，我有先問他有什麼事，他就說「我想摸
    你」或「我想碰你」之類的，然後我就說「不行」，然後他
    就說「可是會很舒服的」，然後就往我這邊撲過來，伊有用
    手擋住伊的身體，但是被告還是用雙手往我胸部這邊抓，而
    被告有碰觸到伊的胸部，因為被告擋住伊的去向，伊沒有辦
    法逃離，所以伊有踢被告為反抗，之後伊就趕快打電話求救
    ，被告就離開等語等語（詳見本院卷二第103至109頁)，綜
    觀上開證人A女於偵訊及本院審理時所為之證述，其就被告
    有走進在本件案發地點後，對證人A女稱「我想碰你」，並
    持續靠近證人A女，之後不顧證人A女出言拒絕，仍伸手碰觸
    證人A女之胸部為強制猥褻行為之主要事實及基本情節之證
    述，尚屬一致，並無重大瑕疵可指，顯係基於其親身經歷，
    方能具體就其遭侵害之內容證述明確。此外，參諸證人A女
    與被告非親非故，先前並不認識也無怨隙，業據被告自承在
    卷（詳見乙○109偵6820號卷第13頁），顯見證人A女與被告
    過往即無何等怨隙糾紛可言，實無虛添情節入被告於罪之理
    ，又證人A女所指控者係屬罪責嚴重之犯行，復涉及被告與
    證人A女之隱私，且參以證人A女於偵訊及本院審理中已具結
    擔保所言屬實，倘非確有其事，證人A女焉有可能或動機甘
    冒誣告或偽證嚴厲處罰之風險，虛構故事藉以誣陷被告之理
    ，足認證人A女前揭證述應具有相當高之憑信性。又證人A 
    女雖於本院審理時就被告於案發當時走近其身旁時，其有伸
    手阻擋被告觸碰其身體等部分之陳述，固與後述之勘驗內容
    有所差異，惟人之記憶有限，且個人記憶能力不同，隨時日
    經過記憶淡薄或發生誤記之情事在所難免，則參以證人A 女
    於本院審理中作證之際，距離案發時間已間隔1 年7月之久
    ，自難要求其對案發全程仍可鉅細靡遺交代，且此部分亦不
    影響證人A女所證關於本案構成要件事實之證述，尚不得以
    此等細微瑕疵即遽認其全部證述均非可信。
　㈢證人A 女前揭指述，亦有下列證據資料可資補強，堪信真實
    ：
　⒈經本院依檢察官聲請當庭勘驗案發地點之監視器錄影畫面檔
    案，勘驗結果如下：
  ⑴【播放器顯示時間00：00：00至00：01：31】
　　 圖1.，畫面左方有一女子在辦公室座位上使用電子產品，
　　 其餘並無異狀。
  ⑵【播放器顯示時間00：01：32至00：01：37】
　　 圖2.，女子繼續在座位上使用電子產品，畫面右上方大門
     處有一平頭、身材壯碩之男子（下稱男子）出現，該男子
     靠近大門有往室內稍做觀看之行為後，即往畫面左方移動
     ，後消失於畫面中。
　⑶【播放器顯示時間00：01：38至00：03：33】
　　 圖3.，同圖1.之敘述。
  ⑷【播放器顯示時間00：03：34至00：03：54】
　　 圖4-1，男子再次出現於畫面左方之大門處，此次男子直接
     開門進入室內，女子隨即詢問「請問有什麼事情？」；圖4
     -2，男子進入室內後將大門關上，往女子方向處走去，此
     時女子站起身詢問男子「是有什麼事？」；圖4-3，男子持
     續朝女子方向行進，且表示「我想碰妳」，女子稍往牆邊
     靠近表示「不行欸」；圖4-4，男子仍持續朝女子方向走去
     ，此時已靠近女子之座位區，過程中男子表示「好啦！」
     、女子隨即往牆邊靠，且表示「不要！」
　⑸【播放器顯示時間00：03：55至00：03：56】
　　 圖5.，男子表示「很舒服的啦！」，此時男子已完全步入
　　 女子之座位區，與女子間幾乎已沒有距離，女子同時大喊
　　 「不要！」、「走開！」
  ⑹【播放器顯示時間00：03：57至00：03：59】
　　 圖6-1，女子再次大喊「走開！」，過程中可見男子伸出雙
     手朝女子位置移動，女子彎下腰做抵擋狀，而男子之雙手
     因女子彎下腰亦有往下游移之狀況，自播放器顯示時間可
     見，男子之雙手在女子身體處游移時間約有2、3秒；圖6-2
     ，女子身體向左轉向電話，且左手往電話移動，同時可見
     男子的右手有離開女子之狀況。
  ⑺【播放器顯示時間00：04：00至00：04：02】
　   圖7.，男子身體轉向右（即大門口處），開始往大門移動
　　 ，女子左手拿起電話話筒，右手有撥打電話之動作，同時
     可見地板有一白色鞋子飛出。
  ⑻【播放器顯示時間00：04：03至00：04：25】
　　 圖8.，男子走向大門口前，有往大門口旁之圓桌上拿起一
     疊色物體，拿起後往大門口移動，打開大門走出室外，後
     關上大門向左移動離開畫面；同時間女子繼續在座位處使
     用電話。
　　，此有本院勘驗筆錄在卷可按（詳見本院卷二第21至22頁）
    ，並有相關監視器錄影畫面截圖在卷可佐（詳見本院卷二第
    26之1頁至第26之6頁），是依上開監視器錄影畫面勘驗內容
    及截圖可知，被告先是走路經過本件案發地點外面走廊，並
    於行走過程中朝本件案發地點屋內進行查看，確認僅有證人
    A女一人在內後，又折返回本件案發地點，並開門進入室內
    ，證人A女隨即向被告詢問有「請問有什麼事情？」，被告
    在關上門後，隨即往證人A女所在的OA辦公區域接近，並對
    證人A女表示「我想碰妳」，證人A女隨即出言拒絕，然被告
    仍持續靠近證人A女，待被告走至證人A女身旁後，兩人已無
    明顯社交距離，被告又再次稱「很舒服的啦！」，此時證人
    A女隨即大喊 「不要！」、「走開！」，之後被告就伸出雙
    手朝證人A女為碰觸，在被告伸手之過程中，證人A女有彎下
    腰做抵抗狀態，但被告的雙手亦因證人A女彎下腰而調整朝
    下往證人A女身體處游移2、3秒，隨後證人A女即伸手去拿起
    電話，被告旋即開始往大門處移動，被告於移動過程中有順
    手拿起屋內靠近大門的圓桌上之一疊物品，之後就打開大門
    走至屋外等情，而上開勘驗內容，核與證人A女上開證述案
    發經過以及其案發反應均大致相符，可見證人A女上開指述
    ，已非無虛。據此，本院上開勘驗內容，適足補強證人A女
    前開所證其遭被告徒手碰觸其胸部之證詞憑信性。
　⒉再按被害人之陳述，固不得作為有罪判決之唯一證據，須就
    其他方面調查，有補強證據證明確與事實相符，始得採為被
    告論罪科刑之基礎。然所謂補強證據，係指被害人之陳述本
    身以外，足以證明犯罪事實確具有相當程度真實性之證據，
    不以證明犯罪構成要件之全部事實為必要，而與被害人指述
    具有相當關聯性，且與被害人之指證相互印證，綜合判斷，
    已達於使一般之人均不致有所懷疑，得以確信其為真實之程
    度而言（最高法院107年度台上字第530號判決意旨參照）。
    又性侵犯罪具有隱密性質，未必有第三人親見其事，若加害
    人否認犯行，往往淪於雙方各執一詞之困境，故若有證人陳
    述其於案發後親見被害人之身體跡證或其對該性侵害事件之
    反應，足以增強被害人證述之憑信性者，自非不得作為被告
    犯罪之補強佐證。經查，證人A女於本院審理時，於證述有
    關被告如何對其為碰觸胸部等猥褻行為之情節時，有呈現當
    庭哭泣之反應（詳見本院卷二第104頁），可見證人A女確實
    於開庭過程中陳述本件強制猥褻過程時，因該事件受影響而
    有情緒激動哭泣之情，在在符合一般遭受性侵害之被害人所
    可能外顯之害怕、焦慮、驚慌、哭泣等情緒。綜此各項證據
    ，與證人A女之指訴相互印證，俱足以補強佐證證人A女上開
    證述之憑信性，堪認證人A女所述應非虛構，已達於確信其
    為真實之程度。是以被告確有對證人A女為強制猥褻犯行，
    應屬灼然甚明。
  ㈣被告及其辯護人雖以前詞置辯，惟查：
　⒈被告雖辯稱：伊沒有印象有到案發地點，伊也沒有摸告訴人
    云云；被告辯護人則辯稱：依照勘驗監視器錄影畫面所示，
    告訴人於被告接近時因有伸手往前抵擋，而此時被告也有往
    後退，距離告訴人有一點距離，因為告訴人的手也因為為了
    阻擋而伸向被告，故無法判斷被告是否有觸及告訴人之胸部
    云云。然查，被告確實有於案發時、地，伸手碰觸到證人A
    女胸部乙情，業經本院認定屬實，已如前述，則被告及其辯
    護人上開所辯被告並未碰觸證人A女胸部云云，已與客觀事
    證未合，應為事後推諉卸責之詞，並不可採。
　⒉被告辯護人復辯謂：告訴人當天穿了厚重的衣服，因此告訴
    人是否可以正確感受到被告有觸碰之事實，已有疑義云云。
    惟查，觀諸本院勘驗截圖所示，證人A女於案發當天雖有穿
    著羽絨外套在身上，但證人A女並未將羽絨外套之拉鍊拉起
    ，而係敞開羽絨外套之情，並讓證人A女所穿羽絨外套內之
    黑色上衣有部分外露（詳見本院卷二第26之3頁至第26之4頁
    )，可見證人A女之上衣前襟並未遭羽絨外套所完全包覆，則
    證人A女在此情況下，於被告伸手往其胸部為碰觸之際，當
    可正確感受其胸部遭人碰觸乙情，核與常情無違，是被告辯
    護人上開所辯，亦非可採。
　⒊被告辯護人又辯稱：依監視器畫面顯示被告當時僅有單純的
    接近告訴人，並未施以任何強暴脅迫的行為，自不可能影響
    被害人性意思形成及決定的自由，故客觀上難認被告有何涉
    犯強制猥褻之行為，又本案過程僅有短短1、2秒，並未有任
    何持續之狀況，更絕非持續性觸摸，此與強制猥褻之要件亦
    有不符云云。惟按性騷擾防治法第25條所規定之強制觸摸罪
    ，係指行為人對於被害人之身體為偷襲式、短暫性之不當觸
    摸行為，而不符刑法第224條強制猥褻罪之構成要件而言。
    而所謂「性騷擾」，係指性侵害犯罪以外，對他人實施違反
    其意願而與性或性別有關之行為，且合於性騷擾防治法第2
    條第1款、第2款所規定之情形而言。同法第25條第1項規定
    之「意圖性騷擾，乘人不及抗拒而為親吻、擁抱或觸摸其臀
    部、胸部或其他身體隱私處之行為者」，其所謂「不及抗拒
    」係指被害人對行為人所為之性騷擾行為，尚未及感受到性
    自主決定權遭受妨害，侵害行為即已結束而言，此即性騷擾
    行為與刑法上強制猥褻罪區別之所在。再刑法上強制猥褻罪
    乃以其他性主體為洩慾之工具，俾求得行為人自我性慾之滿
    足，性騷擾行為則意在騷擾觸摸之對象，是否滿足性慾則非
    所問；究其侵害之法益，前者乃侵害被害人之性自主決定權
    ，即妨害被害人性意思形成及決定之自由，後者則尚未達於
    妨害性意思之自由，而僅破壞被害人所享有關於性、性別，
    及與性有關之寧靜及不受干擾之平和狀態而言（最高法院10
    6年度台上字第1193號判決意旨參照）。經查，依證人A女上
    開之指述及本院勘驗內容所示，可知被告在接近證人A女之
    際，已先明確表達有要碰觸證人A女身體之意，證人A女聽聞
    被告前開話語後，已多次表示拒絕之情，但被告不理會證人
    A女之言詞制止，仍持續接近證人A女身旁，而證人A女見被
    告準備伸手時，曾以身體彎下腰之方式用以阻擋及避免被告
    可直接碰觸其胸部，然被告不顧證人A女制止、掙扎之行為
    外觀，仍伸手碰觸A女胸部約2到3秒，顯見被告之整體作為
    已有違反證人A女意願之主觀意思；而其碰觸證人A女胸部約
    2至3秒之作為，過程雖尚屬短暫，惟證人A女既有明顯抗拒
    被告之前開動作，乃屬性自主意願下之抗拒行為，是被告之
    碰觸證人A女胸部行為顯非單純趁人「不及抗拒」而為，且
    其上開作為依一般社會通念，咸認足以誘起、滿足、發洩人
    之性慾，此於違反他人意願之情形下，亦使證人A女感受性
    羞恥方面之嫌惡與恐懼，已達到妨害證人A女性意思形成自
    由，侵害其性自主權之程度，自屬刑法第224條所定之強制
    猥褻行為，至為明確。辯護人卻以前詞辯稱被告所為不構成
    強制猥褻云云，所持論點，不足為採。
　⒋被告辯護人又辯稱：被告行為時已因患有器質性精神病而不
    具有辨識力及控制力，且亞東醫院鑑定醫師是一次性的針對
    被告在案發時的狀況來做鑑定，遠不及長期觀察治療的主治
    醫師蔡忠志所為之觀察與認定，且亞東醫師鑑定時，被告已
    經接受主治醫師的長效針治療後之狀態，故可推知案發時被
    告的精神狀態應該會較鑑定時還糟糕，因此蔡忠志醫師先前
    所為之鑑定意見應較為可採云云，並以國軍桃園總醫院鑑定
    報告書為其依據。惟查：
　⑴本案被告經送亞東醫院鑑定行為當時之精神狀態，鑑定結果
    認：「蔡員（即被告）具有腦器質症候群。此次鑑定會談過
    程，蔡員情致大致平穩、無幻覺及妄想，然而呈現出衝動性
    高、判斷力不佳的反應，此表現應與腦傷後引發之精神障礙
    有關。從過往病史、鑑定會談內容與心理測驗結果綜合判斷
    ，推定案發當時蔡員犯案當時辨識自身犯法行為之能力、及
    依其辨識而行為之能力達顯著減低。」，有該醫院110 年5 
    月28 日所出具之精神鑑定報告書在卷可憑（詳見本院卷二
    第49至53頁）。參酌上開鑑定報告係經本院調取被告相關門
    診就醫記錄後，依上開就醫記錄向被告曾就診精神科之國軍
    桃園總醫院、衛生福利部桃園療養院等醫療機構調取被告病
    歷資料，再彙整上開病歷資料送請亞東醫院鑑定，有衛生福
    利部桃園療養院110年3月9日桃療一般字第1100001397號函
    暨所附被告病歷、國軍桃園總醫院110年3月18日醫桃企管字
    第1100102935號所函暨所附被告病歷附卷可稽（詳見本院卷
    一第105至164頁、第165至452頁），而該鑑定報告是綜觀被
    告基本資料、個人史及疾病史（被告本人提供之資料，參考
    本院卷宗，及被告於國軍桃園總醫院、衛生福利部桃園療養
    院之病歷資料）、案情經過後，由精神科醫師以身體及精神
    學檢查、心理測驗、精神狀態檢查等診斷評估而得，自堪採
    信。又查，參諸本院上開勘驗筆錄及截圖所示內容可知，被
    告在進入本件案發地點前，有先在屋外徘徊，觀察屋內之狀
    況，確認屋內僅有證人A女別無他人後，方入內為本件強制
    猥褻犯行等情，顯見被告係預謀犯案，自難認被告於行為時
    全無不能辨識其行為違法之能力。此外，被告於本院準備程
    序時亦供稱：伊知道摸別的女生胸部是不對的事情等語明確
    （詳見本院卷二第20頁），依據被告上開所陳，被告仍得意
    識到其未得他人同意或允許即隨意碰觸異性胸部屬不當行為
    ，堪認被告於行為時應無不能辨識其行為違法之能力。綜參
    上情，足認被告於為本案行為時，依其辨識而行為之能力，
    確已顯著降低。是辯護意旨認被告於案發之際已因患有器質
    性精神病而不具有辨識力及控制力云云，實難憑採。
　⑵再者，被告雖曾經國軍桃園總醫院醫師進行精神鑑定後認為
    被告屬不能辨識其行為違法之情形，且與其腦傷後引發之精
    神障礙有密切關係等情，固有該院出具之鑑定報告書在卷可
    稽（詳見本院審侵訴卷第61至67頁），然依該鑑定報告書所
    載，被告係於104年2月5日接受國軍桃園總醫院醫師進行鑑
    定會談，之後由國軍桃園總醫院於104年2月21日所出具該份
    鑑定報告書給囑託鑑定之機關，顯見該次精神鑑定距離本件
    案發日期即109年1月18日，已有近5年之久，則該次精神鑑
    定之結論是否仍符合被告於本案案發之精神狀態，恐值存疑
    ，則辯護人僅憑國軍桃園總醫院先前出具之鑑定報告書即認
    定被告於本案行為當下仍因患有器質性精神病而不具有辨識
    力及控制力，恐嫌速斷，難認可採。
　⑶況且，本案被告於104年間送國軍桃園總醫院進行精神鑑定後
    ，又於108年間因竊盜案件，經檢察官聲請簡易判決處刑，
    該案審理過程中，經本院依職權送衛生福利部桃園療養院進
    行精神鑑定，鑑定結果認：「結論：綜合上述，蔡員（即被
    告）符合器質性腦症候群（生理狀況所致之其他特定精神病
    患）診斷。蔡員涉案時，受精神症狀或精神疾患影響，其辨
    識行為違法或依其辨識而行為之能力，有顯著降低，但未達
    不能的程度。」、「理由：43歲單身男性，高二休學後，在
    父母自家五金行，擔任卡車司機送貨。19歲走路被酒駕司機
    撞，住院3個多月，並接受手術。車禍後無法再開車，改整
    理貨物，自述目前仍在工作。車禍意外發生後，蔡員情緒易
    怒、嗜睡或睡眠不佳、有明顯自笑，經常四處遊蕩並有收集
    廣告傳單、小吃店菜單或便當廚餘等怪異行為，並有思考邏
    輯鬆散、情緒控制差、疑似被害妄想（有他人要對他不利）
    、需求未達滿足時易有暴力行為，然家屬容忍數年未曾就醫
    ，直至32歲（民國97年），因干擾他人被警察強制送醫，在
    本院住院1次，33歲（民國98年）因打傷家人再住院1次，但
    出院後完全拒服藥物，於101年10月17日，因數週情緒起伏
    大、不睡覺、怪異行為、妄想等，送至本院急診，建議住院
    但蔡員拒絕住院，僅接受長效針劑後回家，回家後仍不穩定
    ，再送醫院住院治療，並於101年10月27日出院。出院後初
    期規則門診治療及服藥，精神狀況稍穩定並能工作，但後期
    再次出現失眠、疑神疑鬼、妄想，並再於102年7月10日至10
    2年7月18日住院。近期於國軍桃園醫院門診追蹤，但仍常會
    不服藥，且蔡員母擔心藥物導致蔡員睡過頭，會自行減藥。
    蔡員常拿商家東西未付帳，由父母事後補付。本次因蔡員於
    108年04月26日，於全家便利商店徒手竊取店內貝納頌咖啡2
    罐、貝納頌重乳拿鐵1罐、茶裏王台式綠茶1瓶，因竊盜案，
    於109年01月16日至本院鑑定。根據現有證據、病史、卷宗
    以及蔡員現場鑑定過程表現，蔡員於鑑定前，搭父親車前往
    醫院鑑定，但下車後突跑掉，至附近店家拿走菜單（非廣告
    ）、面紙盒，蔡員自陳知道東西是店家的，但拿走就變成他
    的。蔡員亦於鑑定陳述，過往曾撿到錢包，撿到的東西就是
    他的；顯見蔡員物品所有權觀念薄弱。蔡員過往病史及家屬
    陳述，蔡員有多次至商店拿錢未付帳或收集廣告傳單、小吃
    店菜單或便當廚餘等怪異行為，鑑定時接受心理測驗亦會趁
    心理師不在，拿走對方筆，顯見蔡員偷東西已是常態，且偷
    竊物品不一定是有價值物品；蔡員雖知道沒付錢的東西是店
    家（的），拿走是偷，但同時物品所有權觀念薄弱（別人東
    西拿走就是他的），且病史及心理測驗結果顯示蔡員衝動控
    制差、認知能力退化，導致蔡員難以控制自己行為，除偷竊
    外，過往亦有暴力、觸摸不認識異性等行為。蔡員辨識行為
    違法或依其辨識行為能力，受精神疾患（器質性腦症候群）
    影響，有顯著降低，但未達不能程度。綜合上述，蔡員符合
    器質性腦症候群（生理狀況所致之其他特定精神病患）診斷
    。蔡員涉案時，受精神症狀或精神疾患影響，其辨識行為違
    法或依其辨識而行為之能力，有顯著降低，但未達不能的程
    度。」，經本院以109年度易字第458號判處罰金新臺幣1,00
    0元，並應於刑之執行完畢或赦免後，令入相當處所，施以
    監護1年6月，被告不服上訴後，經臺灣高等法院以109年度
    上易字第1530號判決駁回上訴等情，有臺灣桃園地方檢察署
    檢察官108年度速偵字第1996號聲請簡易判決處刑書、衛生
    福利部桃園療養院於109年1月16日對被告實施精神鑑定後出
    具之精神鑑定報告書、本院109年度易字第458號刑事判決、
    臺灣高等法院109年度上易字第1530號刑事判決在卷可按（
    詳見本院壢簡卷第9至10頁、第95至104頁；本院卷一第21至
    35頁、第39至59頁），並經本院依職權調閱前開案件卷宗核
    閱屬實，由此可知，被告雖曾於104年間送國軍桃園總醫院
    進行精神鑑定後，認其屬不能辨識其行為違法之情形，然被
    告於本件案發前二日（即109年1月16日)由衛生福利部桃園
    療養院所進行精神鑑定，鑑定結論亦認定被告受器質性腦症
    候群影響之精神障礙，為辨識行為違法或依其辨識而行為之
    能力，有顯著降低，但未達不能之程度，在在顯示，被告於
    本案發生前其精神障礙僅屬於依其辨識而行為之能力顯著降
    低之情形，而非不能辨識其行為違法與欠缺依其辨識而行為
    之能力之程度，更可徵亞東醫院出具之上開精神鑑定報告書
    ，足堪憑信。辯護人徒以被告在亞東醫師鑑定時，被告已經
    接受主治醫師的長效針治療後之狀態，故可推知案發時被告
    的精神狀態應該會較鑑定時還糟糕，因此蔡忠志醫師先前所
    為之國軍桃園總醫院鑑定意見應較為可採，而主張被告於本
    件亦有刑法第19條第1項之罪責免除事由，並不可採。
　⑷辯護意旨雖謂：亞東醫院鑑定醫師是一次性的針對被告在案
    發時的狀況來做鑑定，遠不及長期觀察治療的主治醫師蔡忠
    志所為之觀察與認定云云。然實務上關於被告於案發當時精
    神狀態所為之精神鑑定本即事後鑑定，且本案當中亞東醫院
    針對被告所為之精神鑑定，該院鑑定醫師並非僅單純參考被
    告與其面談當下之回答及反應為鑑定，亦已參酌被告於案發
    前之生活史及疾病史、相關病歷、案發時之精神狀態、心理
    衡鑑結論及本院所提供之相關卷宗等節，為綜合之判斷，則
    亞東醫院所出具之精神鑑定報告書自得作為認定被告案發當
    時精神狀態為何之依據。是辯護意旨上開所認，顯然不尊重
    醫學專業，不足採信。　
　⒌辯護意旨又謂：被告因為車禍腦部受傷，患有器質性精神病
    ，認知功能已退化，衝動性高，而且判斷力不佳，對於男女
    之界線已無法清楚的辨認，更不可能瞭解猥褻對於一般人可
    能引起性慾或滿足性慾的意義，因此被告於案發當時，主觀
    上並未因此而滿足其性慾云云。經查，被告於本件案發前曾
    因車禍事故導致其頭部受傷，並罹患有腦器質症候群之精神
    障礙，且案發當時仍未治癒等情，有被告之身心障礙證明、
    衛生福利部桃園療養院之精神鑑定書、國軍桃園總醫院附設
    民眾診療服務處診斷證明書、亞東醫院之精神鑑定報告書在
    卷可稽（詳見乙○109偵6820號卷第21頁；本院108壢簡974號
    卷第95至104頁；本院審侵訴卷第57頁；本院卷二第49至53
    頁），雖可認被告於案發當時確有患腦器質症候群之精神障
    礙無疑，而被告亦因受此精神障礙之病症影響下，致依其辨
    識而行為之能力顯著減低，已如前述。惟依照亞東醫院之精
    神鑑定報告書之記載，被告的全量表智商為78，以WAIS-IV
    評估顯示整體智能表現落在臨界水準，以指數來看，知覺推
    理指數落在中等水準，語文理解及工作記憶指數落在中下水
    準，而處理速度指數落在輕度障礙範圍等情（詳見本院卷二
    第51頁），可見被告之整體智商程度未達輕度障礙或中度以
    上障礙之情形。此外，被告於本院準備程序時曾自承：伊知
    道摸別的女生胸部是不對的事情等語明確（詳見本院卷二第
    20頁）。綜參上情，顯然依被告之心智狀態並非無法理解男
    女間之分際為何，亦非無法認知猥褻之意義，足證被告主觀
    上應知悉其對證人A女所為碰觸胸部之舉止乃係滿足自己性
    慾之猥褻行為。是辯護意旨上開所言，難認可採。
　㈤至辯護人雖另聲請傳喚被告之主治醫師蔡忠志以證明被告於
    案發當時之精神狀態等語（詳見本院審侵訴卷第76至77 頁
    ），然關於被告於案發當時之精神障礙程度，業經本院明確
    認定如前，已無調查之必要，應予駁回。
　㈥綜上所述，本件事證明確，被告犯行洵堪認定，應依法論科
    。　　
二、論罪科刑：
  ㈠核被告所為，係犯刑法第224條之強制猥褻罪。
  ㈡按行為時因精神障礙或其他心智缺陷，致其辨識行為違法或
    依其辨識而行為之能力，顯著減低者，得減輕其刑，刑法第
    19條第2項定有明文。查本案被告經送亞東醫院鑑定行為當
    時之精神狀態，鑑定結果認定被告為本案行為時，依其辨識
    而行為之能力，確已顯著降低，已如前述，復參以被告於警
    詢、偵訊及本院準備程序時，對於員警詢問、檢察官及本院
    訊問之問題，均出現語無倫次、答非所問等情狀，此有被告
    之警詢筆錄、偵訊筆錄及本院準備程序筆錄在卷可查（詳見
    乙○109偵6820號第11至14頁、第105至106頁；本院審侵訴卷
    第74至75頁；本院卷二第20頁），另參酌被告於本院法庭活
    動之表現觀之，舉止反應確與常人有別，已非正常精神狀態
    之人所為之供述及行為，故本院綜合上情，認定被告於本案
    行為時確因精神障礙，致依其辨識而行為之能力顯著降低之
    情形，應依刑法第19條第2項規定減輕其刑。
　㈢檢察官雖以被告為預謀犯案，且被告對於案發當天之行為均
    表示不記得，卻於犯案後之第一次警詢時可明確當天他是要
    跟被害人拿名片，核與勘驗筆錄相符，顯見被告對於其行為
    及後續之辯解都有理解，故本案並無減輕其刑之空間等語。
    然查，被告既經亞東醫院鑑定認為其因罹患腦器質症候群之
    精神障礙，致依其辨識而行為之能力顯著減低等情，業如前
    述，且本院亦綜合各項證據後，認定被告確實有因精神障礙
    ，致依其辨識而行為之能力顯著減低之情形存在，雖依本院
    勘驗筆錄所示，被告就本件犯行確有預謀之舉，且在回答案
    發經過並未完全吐實，然就本件犯案過程觀之，被告之犯罪
    作為仍與精心縝密策劃之犯罪有別，至於被告對於案情為避
    重就輕之答辯，核屬訴訟防禦及答辯權利之行使範疇，尚不
    影響被告於本案行為時確因精神障礙，致依其辨識而行為之
    能力顯著降低之認定，故本院參酌上情，認被告應依刑法第
    19條第2項規定予以減刑。是公訴意旨上開所認，難認可採
    。
　㈣就被告是否應付監護處分之部分，公訴人雖主張本案發生顯
    然是因為監督狀況不佳所致，故認被告應有刑法第87條第2
    項施以監護處分之必要等語。經查，本院在委請亞東醫院進
    行精神鑑定之際，一併請求亞東醫院評估被告之精神狀態是
    有再犯或危害公共安全之虞之情形，故亞東醫院所出具之精
    神鑑定報告書有提及被告再犯或有危害公共安全之虞之情形
    ，在父母持續監督生活及就醫服藥狀態下，風險已較之前精
    神症狀不穩定時降低，建議需在監督下持續就醫治療等情（
    詳見本院卷二第53頁），嗣經本院另向亞東醫院函詢是否須
    對被告施以監護處分，該院函覆表示：被告目前由其家屬持
    續監督規則就醫治療即可，尚不須對其施以如住院監護等機
    構式監護處遇等情，有醫療財團法人徐元智先生醫藥基金會
    亞東紀念醫院110年10月6日亞精神字第1101006007號函在卷
    可稽（詳見本院卷二第164頁）。此外，本院為確定被告於
    本件案發後是否有持續就醫診治其精神疾病，曾向被告目前
    就醫之國軍桃園總醫院進行函詢，經被告主治醫師蔡明忠表
    示：「1.病人（即被告)有持續就醫。2.因病人並不主動表
    達症狀，以其較合適的行為及較溫和的情緒表達來推估，持
    續接受口服藥物及長效針劑治療後，妄想、幻覺、解構言詞
    、混亂思考應趨於緩解。……。目前病人可適用日常生活情境
    （跟父母相處）、表淺的人際互動（招呼客人）、監督下簡
    單工作（依指令搬貨），但整體能力仍較常人低，推論於新
    環境、或較激烈的互動情境下，超過其適應能力時，仍可能
    出現脫序行為。」，有國軍桃園總醫院110年10月19日醫桃
    企管字第1100111066號函檢附之病情內容回覆表在卷可按（
    詳見本院卷二第166至168頁），堪認被告確有持續就醫接受
    診治，且目前病情已獲相當穩定控制，並有部分自理生活能
    力。此外，被告在本案發生後，並無涉犯其他案件之情形，
    有臺灣高等法院被告前案紀錄表在卷可查（詳見本院卷二第
    222至227頁），由此可知，辯護人於辯論時表示被告於109
    年1 月30日起穩定接受長效針，配合口服藥治療後，精神狀
    況已穩定許多，在接受長效針治療後，迄今均未有任何脫序
    或不恰當之行為產生等語，尚非無據。況且，本件輔佐人即
    被告母親甲○○亦於本院審理時表示：目前被告都有持續去國
    軍桃園總醫院進行就醫，一個月去2 次，每15天去打長效針
    1次，現在照顧被告不會對其身心負擔沉重，因為被告跟長
    效針的藥很合，施打之後效果很明顯等語明確（詳見本院卷
    二第246至247頁）。是本院審酌上情，認被告既處於有家人
    得照護並協助其按期就醫之情況，且其精神病狀目前亦因施
    打有效針劑及服用藥物獲得穩定控制，使其社會生活功能得
    以趨近常人，則被告尚未達於應與社會隔離之情況，自無宣
    告監護處分之必要。是公訴意旨上開主張，並不可採。
　㈤至檢察官雖以如被告家屬有意願持續監督被告行為，請求本
    院依刑法第92條第1項規定對被告宣告保護管束。惟按刑法
    第92條第1項所定之保護管束，須以依第86條至第90條之規
    定諭知保安處分為前提要件，先有保安處分，然後始得斟酌
    情節代以保護管束，被告竊盜案原判並未諭知保安處分，即
    逕行諭知保護管束，顯屬違法，有最高法院38年度台上字第
    14號判決意旨可資參照。則本案被告經本院認定無依刑法第
    87條第2項規定令入相當處所施以監護之必要，既如上述，
    依上揭最高法院判決意旨，本院自不得再依同法第92條第1
    項規定，對被告宣告以保護管束代替監護處分，併此敘明。
  ㈥爰以行為人之責任為基礎，並審酌被告為滿足一己性慾，竟
    趁告訴人獨自1人在工作場域之際，入內強制猥褻告訴人，
    嚴重危害他人身體性自主權，造成告訴人身心受創，影響社
    會治安甚鉅，惡性非輕，且被告否認犯行，迄今未賠償告訴
    人損失，難認犯後態度良好，復衡以被告本身因精神障礙，
    導致依其辨識而行為之能力，顯著減低，另考量告訴人對於
    本案之量刑意見，兼衡被告之素行、犯罪之手段、侵害之情
    節、高中肄業之智識程度、於警詢時自陳目前在家幫忙整理
    倉庫之生活狀態及未與告訴人達成和解等一切情狀，量處如
    主文所示之刑，並諭知易科罰金之折算標準。
據上論斷，應依刑事訴訟法第299條第1項前段，刑法第224條、
第19條第2項、第41條第1項前段，判決如主文。
本案經檢察官丙○○提起公訴，檢察官王珽顥到庭執行職務。
中　　華　　民　　國　 111　　年　　1 　　月　　27　　日
                  刑事第十七庭審判長法　官  張明道
                                    法　官  吳軍良
                                    法　官  李思緯
以上正本證明與原本無異。
如不服本判決應於收受判決後20日內向本院提出上訴書狀，並應
敘述具體理由。其未敘述上訴理由者，應於上訴期間屆滿後20日
內向本院補提理由書(均須按他造當事人之人數附繕本)「切勿逕
送上級法院」。 

　　　　　　　　　　　　　　　      書記官　吳怡靜
中　　華　　民　　國　　111 　年　　1 　　月　　28　　日




附錄論罪科刑法條：
刑法第224 條。
中華民國刑法第224條
（強制猥褻罪）
對於男女以強暴、脅迫、恐嚇、催眠術或其他違反其意願之方法
，而為猥褻之行為者，處6月以上5年以下有期徒刑。